臺灣高等法院臺中分院民事判決
110年度上更一字第14號
上訴人即追
加之訴原告  林永鈴  
訴訟代理人  黃中麟律師
            林信昌  

被 上訴 人
即追加之訴
被      告  洪淑惠  
訴訟代理人  沈炎平律師
複 代理 人  黃冠中律師
上列當事人間請求返還土地等事件，上訴人對於中華民國108年4
月30日臺灣臺中地方法院107年度訴字第2083號第一審判決提起
上訴，並為訴之追加，經最高法院第一次發回更審，本院於110
年7月28日言詞辯論終結，判決如下：
    主  文
上訴暨追加之訴及假執行之聲請均駁回。
第二審（含追加之訴部分）及發回前第三審訴訟費用均由上訴人
負擔。
    事實及理由
壹、程序方面：
一、按訴之變更或追加，非經他造同意，不得為之。但第255條
    第1項第2款至第6款情形，不在此限，民事訴訟法第446條第
    1項定有明文。本件上訴人（即原審原告）於第二審訴訟程
    序中，依同法第255條第1項第2款之規定，以請求之基礎事
    實同一而為訴之變更或追加者，依上開說明，上訴人仍得為
    原訴變更或追加他訴。又所稱之「請求之基礎事實同一」者
    ，係指變更或追加之訴與原訴之主要爭點有其共同性，各請
    求利益之主張在社會生活上可認為同一或關連，而就原請求
    之訴訟及證據資料，於審理繼續進行在相當程度範圍內具有
    同一性或一體性，得期待於後請求之審理予以利用，俾先後
    兩請求在同一程序得加以解決，避免重複審理，進而為統一
    解決紛爭者，即屬之（最高法院95年度台上字第1573號判決
    意旨參照）。
二、查上訴人即追加之訴原告（下稱上訴人）於民國108年5月10
    日提出之民事聲明上訴狀，其上訴聲明原為：「…確認被上
    訴人洪淑惠（下稱被上訴人或洪淑惠）就上訴人所有如原判
    決後附臺中市雅潭地政事務所（下稱雅潭地政）土地複丈成
    果圖編號000地號土地編號Ａ（63.8㎡）、000地號土地編號Ａ
    （178.79㎡）土地之通行權不存在…」等語（見本院前審卷一
    第7頁）。嗣於108年10月4日提出民事追加聲明暨綜合辯論
    意旨狀，除將前揭聲明改列為先位聲明外，復追加備位聲明
    ：「…兩造於91年11月21日所簽訂之道路通行權同意書應予
    終止…」等語（見本院前審卷一第317頁），是上訴人前揭兩
    項聲明請求之原因事實，均係基於91年11月21日道路通行權
    同意書之同一行為所衍生之糾紛，二者請求之基礎事實相同
    ，訴訟資料可相互為用，基於紛糾一次解決性原則，且符合
    上開得『追加』之規定，毋庸經被上訴人即追加之訴被告（下
    稱被上訴人）同意。
貳、實體方面：
一、上訴人主張：
  ⑴洪淑惠於其所有坐落臺中市○○區○○○段000地號土地（下稱系
    爭000地號土地）經營餐廳，因與公路無適宜聯絡，乃於91
    年11月21日由其配偶熊○○（本院前審之被上訴人，嗣上訴人
    上訴第三審時撤回對熊○○之上訴，下稱熊○○）隱名代理洪淑
    惠與上訴人簽立道路通行權同意書（下稱系爭同意書），約
    定系爭000地號土地得通行上訴人所共有之坐落同段000、00
    0等二筆地號土地（下稱系爭000、000地號土地），並於上
    訴人前揭土地上作一通道即雅潭地政複丈成果圖編號Ａ（使
    用地號000、面積63.8㎡；使用地號000、面積178.79㎡）所示
    之土地（下稱系爭供通行土地），以供洪淑惠或其在系爭00
    0地號土地上經營東喜堂、熊品牛排餐廳（下稱系爭餐廳）
    通行聯絡公路使用，系爭同意書應屬法定通行權之約定。
  ⑵嗣熊○○於101年7月間另購入坐落臺中市○○區○○○段000地號土
    地（下稱系爭000地號土地），並於該地鋪設水泥道路、設
    置道路出入口、劃設停車位格線，用供系爭000地號土地上
    系爭餐廳車道及停車場使用，上開通路非但出入便利且平穩
    、方便通行至周邊公路，任何欲前往系爭餐廳之民眾，均可
    直接步行或駕駛車輛藉由系爭000地號土地，直通系爭000地
    號土地上之餐廳消費，是系爭000地號土地現已有通行道路
    ，自無再通行系爭供通行土地以至公路之必要，且系爭000
    地號土地於客觀上已非民法第787條所稱之「袋地」。從而
    ，系爭同意書亦已因民法第227之2條規定之情事變更而失其
    效力，洪淑惠即不得繼續通行系爭供通行土地。
  ⑶再洪淑惠在系爭供通行土地鋪設水泥路，導致高低落差極為
    懸殊，每逢下雨，雨水便滂沱傾瀉於系爭000地號土地，以
    致上訴人之農作物根部長期浸泡水中，嚴重影響生長及土地
    價值，甚因大量雨水灌入沖刷泥土，造成水土流失鬆軟，破
    壞原有農地之耕作功能，上訴人以務農為生，系爭供通行土
    地確已造成上訴人農地之嚴重損害。
  ⑷又洪淑惠雖認其以新臺幣（下同）250萬元，超過公告土地現
    值及地價之代價方能通行（購買）系爭供通行土地，並系爭
    同意書約定永久使用通行，且不得以任何理由索取補償或代
    價等情，率爾拒絕上訴人請求，然上訴人顯無於系爭000地
    號土地已「非袋地」，且有其他損害較小之通行方式下，繼
    續受系爭同意書拘束之意思，故系爭000地號土地永久供通
    行，對上訴人而言，顯失公平，自應排除先前系爭同意書所
    為之拘束，始符合公平，是系爭同意書業已因民法第227之2
    條規定之情事變更原則而失其效力。再考量以袋地通行權為
    基礎之系爭同意書，自係於系爭000地號土地轉為非袋地，
    或於系爭000地號土地有損害較小通行方式出現之日起，依
    情事變更原則或誠信原則，上訴人亦得「終止」系爭同意書
    。
  ⑸綜上，系爭000地號土地不論基於法定通行權或意定通行權，
    系爭同意書已因民法第227之2條規定之情事變更原則，失其
    效力，是上訴人自得依民事訴訟法第247條、民法第227條之
    2、第767條、第821條、828條第2項等之規定，請求確認兩
    造間系爭同意書所載系爭000、000地號土地之通行權不存在
    ，被上訴人不得通行系爭000、000地號土地，並請求將其上
    道路、造景及雜物拆除，將土地返還上訴人及其他全體共有
    人。縱系爭同意書屬契約關係，系爭000地號土地嗣後因有
    系爭000地號土地可供通行，基於公平、誠信原則，上訴人
    亦得追加終止系爭同意書等語（原審為上訴人敗訴之判決【
    即先位聲明部分】，上訴人聲明不服，提起上訴，並於本院
    追加依民法第227條之2、第767條、第821條、828條第2項之
    規定為請求權基礎，主張終止兩造所簽之系爭同意書【即追
    加備位聲明部分】），並上訴聲明先位聲明求為判決：㈠原
    判決廢棄。㈡確認洪淑惠就上訴人所有如原判決後附雅潭地
    政土地複丈成果圖編號000地號土地編號Ａ（63.8㎡）、000地
    號土地編號Ａ（178.79㎡）土地之通行權不存在。㈢洪淑惠應
    將如原判決後附雅潭地政土地複丈成果圖編號000地號土地
    編號Ａ（63.8㎡）、000地號土地編號Ａ（178.79㎡）土地上之
    道路水泥造景及雜物等地上物拆除，並將土地返還予上訴人
    及其他全體共有人。㈣歷審訴訟費用均由被上訴人負擔。㈤第
    三項聲明部分，上訴人願供擔保，請准宣告假執行；於本
    院追加備位聲明求為判決：㈠兩造於91年11月21日所簽訂之
    系爭同意書應予終止。㈡洪淑惠應將如原判決後附雅潭地政
    土地複丈成果圖編號000地號土地編號Ａ（63.8㎡）、000地號
    土地編號Ａ（178.79㎡）土地上之道路水泥造景及雜物等地上
    物拆除，並將土地返還予上訴人及其他全體共有人。㈢歷審
    （含追加之訴）訴訟費用均由被上訴人負擔。㈣第三項聲明
    部分，上訴人願供擔保，請准宣告假執行（見本院卷第37至
    38頁、第246至247頁）。
二、被上訴人則以：
  ⑴伊於系爭000地號土地經營餐廳，為通行事宜與上訴人於91年
    間協商，由上訴人提供系爭000、000地號土地供系爭餐廳對
    外通行，而伊給付通行對價250萬元，並簽立系爭同意書。
    依系爭同意書第1條載明：「通行權之權屬乙方（即洪淑惠
    ），若有任何人欲使用本筆道路務必經過乙方同意方可」，
    可知系爭供通行土地部分欲變更其他用途時，仍需徵得伊同
    意，自難僅依上訴人單方主張即遽認系爭同意書目的不存在
    ，而謂系爭同意書已失效。再而系爭同意書內容，並未附有
    任何條件或期限，且依系爭同意書第3條亦記載：「甲方（
    即上訴人）同意本通行權供○○寶段00之00地號永久使用（若
    日後該地號所有權人因故移轉亦同，甲方不得再次以任何理
    由索取補償或代價）」等語。足見系爭同意書並不因有無其
    他通行方式而失其效力。
  ⑵又系爭同意書係以250萬元作為通行系爭000、000地號土地之
    對價，而徵之系爭000、000地號土地於92年1月份之公告土
    地現值、公告地價僅分別3000元/㎡、670元/㎡，故伊支付前
    揭金額，已足以買下系爭供通行土地，是兩造於簽約時，顯
    係以永久通行作為締約目的，方約定以250萬元作為補償金
    額。況上訴人以系爭000地號土地為通行道路而主張民法第2
    27之2條規定之情事變更，惟系爭000地號土地為洪淑惠所有
    ，熊○○雖於101年7月購入系爭000地號土地，然熊○○購入系
    爭000地號土地時，並無供系爭000地號土地通行之意。是系
    爭000地號土地仍為袋地，並無任何情事變更。再縱熊○○取
    得系爭000地號土地已生情事變更之情事，然觀之系爭同意
    書第1條、第3條之約定，可知上訴人於締約當時已有預料日
    後鄰地所有權人發生變動，仍得依系爭同意書約定繼續通行
    系爭供通行土地，上訴人自不得依情事變更之法理，終止系
    爭同意書，況上訴人已取得顯高於洪淑惠通行部分面積價值
    之補償金，亦難認為系爭同意書有何顯失公平之處等語，資
    為抗辯。於本院答辯聲明求為判決：如主文所示。
三、本件不爭執事項：
  ㈠系爭000、000地號土地為上訴人與其他共有人所有（重測前
    地號為○○寶段00之00、00之00地號）；系爭000地號土地為
    洪淑惠所有（重測前地號為○○寶段00之00地號，分割自同區
    段00之0地號）；系爭000地號土地（重測前地號00之0地號
    ）則為熊○○於101年7月30日經由買賣而取得（見原審卷一第
    42、94、198頁）。熊○○、洪淑惠二人為夫妻關係。又洪淑
    惠於系爭000地號土地上經營東喜堂、熊品牛排餐廳即系爭
    餐廳，故人車除可藉由系爭000、000地號土地上所舖設之道
    路通行至系爭000地號土地；另於系爭000地號土地上劃有停
    車格，於東寶巷入口處設置紅色柵欄，於開啟時，亦可由系
    爭000地號土地通往至系爭000地號土地。
  ㈡洪淑惠所有系爭000地號土地原屬袋地，故於91年11月21日由
    熊○○代理與上訴人簽立系爭同意書，約定由上訴人提供系爭
    000、000地號土地供系爭000地號土地之所有權人永久通行
    使用，並由洪淑惠補償上訴人250萬元（見原審卷一第70至7
    3頁）。又系爭同意書第2條約定：本通行權乙方同意補償甲
    方之損失250萬元。第3條約定：甲方同意本通行權供○○寶段
    00之00地號永久使用（若日後該地號所有權人因故移轉亦同
    ，甲方不得再次以任何理由索取補償或代價）。
  ㈢91年間系爭000、000地號土地之公告現值為3000元/㎡、公告
    地價為670元/㎡，而系爭供通行土地之面積約242.59㎡。
  ㈣原審判決書附圖即雅潭地政107年9月25日土地複丈成果圖所
    示之編號Ａ（使用地號000、面積63.8㎡；使用地號000、面積
    178.79㎡）土地，為系爭同意書所約定之範圍，其上水泥地
    、造景、雜物等地上物為洪淑惠所舖設、搭建。
四、本院得心證之理由：
　㈠按確認法律關係之訴，非原告有即受確認判決之法律上利益
    者，不得提起之，民事訴訟法第247條第1項前段定有明文。
    而即受確認判決之法律上利益，係指法律關係之存在與否不
    明確，原告主觀上認為其在法律上之地位有不安之狀態存在
    ，且此種不安之狀態，能以確認判決將之除去者而言。本件
    上訴人主張其與被上訴人間簽立系爭同意書，約定系爭000
    地號土地得通行其所共有之系爭000、000地號土地，以供洪
    淑惠或其經營之系爭餐廳對外通行之用。惟被上訴人之夫熊
    ○○嗣後於101年7月間另購入系爭000地號土地，並於該地鋪
    設水泥道路、設置道路出入口、劃設停車位格線，以供系爭
    餐廳車道及停車場使用，故系爭000地號土地現已有通行道
    路，自無再通行系爭供通行土地之必要，且系爭000地號土
    地於客觀上已非民法第787條所稱之「袋地」，從而兩造間
    系爭同意書內所載系爭000、000地號土地之道路通行權是否
    存在，攸關上訴人是否得向被上訴人請求返還系爭供通行土
    地予上訴人及其他全體共有人，則上訴人在私法上之地位即
    有受侵害之危險，此種不安之狀態，顯得以確認判決將之除
    去，是上訴人以系爭同意書之他造當事人即被上訴人為被告
    提起確認之訴，核當有確認之利益。
  ㈡洪淑惠於所有之系爭000地號土地上經營系爭餐廳，因系爭00
    0地號土地為袋地，乃委由其配偶熊○○以250萬元之價格，隱
    名代理簽立系爭同意書。約定系爭000地號土地由系爭000、
    000地號土地通行附圖編號Ａ之系爭供通行土地至對外聯絡道
    路之用，有土地登記第三類謄本、地籍謄本、系爭同意書、
    現場照片在卷可稽（見原審卷一第18至45頁、本院卷第85、
    87頁）。又系爭餐廳，人車除可藉由系爭供通行土地之道路
    通行至系爭000地號土地系爭餐廳外；另系爭000地號土地上
    劃有停車格，於東寶巷入口處設置紅色柵欄，於開啟時，可
    由系爭000地號土地通往至系爭000地號土地系爭餐廳乙節，
    復有現場勘驗筆錄及照片可憑（見原審107年度聲字第218號
    保全證據卷第16、19至30頁，原審卷一第21、44頁、第132
    至139頁、本院卷第89至97頁），亦有臺中市雅潭地政事務
    所107年9月25日土地複丈成果圖在卷可查（見原審107年度
    聲字第218號保全證據卷第36頁），復為兩造所不爭執（見
    本院前審卷一第127頁、本院卷第72至73頁），是上開事實
    ，堪信為真實。
　㈢又系爭同意書雖由上訴人與熊○○簽署，惟熊○○於簽署當時，
    係以洪淑惠之代理人身分而為簽署等情，此為兩造所不爭執
    （見本院前審卷一第364頁），是熊○○自非系爭同意書之當
    事人甚明。　
　㈣上訴人主張：系爭000地號土地因無適宜之聯絡道路，洪淑惠
    乃委由熊○○與伊簽立系爭同意書，約定系爭000地號土地得
    通行上訴人所共有之系爭000、000地號土地，並於前揭土地
    上施作系爭供通行土地，以供洪淑惠或其經營之系爭餐廳對
    外通行之用。惟熊○○嗣後於101年7月間另購入系爭000地號
    土地，並於該地鋪設水泥道路、設置道路出入口、劃設停車
    位格線，以供系爭餐廳車道及停車場使用，故系爭000地號
    土地現已有通行道路，自無再通行系爭供通行土地之必要，
    且系爭000地號土地於客觀上已非民法第787條所稱之「袋地
    」，是系爭同意書亦已因民法第227之2條情事變更之規定而
    失其效力云云，此為洪淑惠所否認，並以前詞置辯。是本件
    應審究之爭點，厥為兩造所簽之系爭同意書究係屬法定通行
    權（民法第787條第1、2項）、抑或是意定（約定）通行權
    ？系爭000地號土地現是否已非屬袋地，上訴人得否主張依
    民事訴訟法第247條、民法第227條之2、第767條、第821條
    、第828條第2項等規定，而訴請確認附圖編號Ａ之系爭供通
    行土地之通行權不存在，並請求返還系爭供通行土地？又系
    爭同意書若因脫法行為而無效，當屬自始當然無效，則道路
    通行權亦不存在。另系爭同意書若屬意定（約定）通行權，
    上訴人得否依民法第227條之2之情事變更規定，訴請終止系
    爭同意書？經查：
  ㊀系爭同意書應為道路通行權契約：
　兩造所簽系爭同意書記載：「立同意書人林永鈴（以下稱甲
    方）、熊○○（以下稱乙方）甲、乙雙方欣然同意協議如下：
    甲方同意將所有座落於○○鄉○○寶段00之00、00之00兩筆土
    地作一通道以供同段00之00地號所有權人通行使用（位置、
    寬度如附圖）。〈通行權之權屬乙方，若有任何人欲使用本
    筆道路務必經過乙方同意方可。〉本通行權乙方同意補償甲
    方之損失合計新台幣貳佰伍拾萬元正（訂約成立時乙方交付
    新台幣壹佰萬元，俟道路舖設完成後尾款壹次付清）。甲
    方同意本通行權供○○寶段00之00地號永久使用（若日後該地
    號所有權人因故移轉亦同，甲方不得再次以任何理由索取補
    償或代價）。本通行權（因上述貳筆土地是共有）由甲方
    林永鈴出面具名簽約收訂，爾後該通行權佔用地有他人主張
    權利或其他涉及本通行權之其他法律行為後果，概由甲方負
    其全責。本契約壹式貳份，甲、乙各執壹份為憑。中國國
    際商銀----。立約人----見證人----。中華民國九十一年十
    一月二十一日」等字（見原審卷一第25至26頁、第70至71頁
    ）。
　按解釋契約，固須探求當事人立約時之真意，不能拘泥於契
    約之文字，但契約文字業已表示當事人真意，無須別事探求
    者，即不得反捨契約文字而更為曲解。上開系爭同意書內容
    已明確記載「道路通行權同意書」，並就供通行使用道路之
    位置、寬度約定如同意書之附圖，復有為永久使用及通行對
    價補償之約定，全文並無買賣系爭供通行土地之內容甚明。
    且依系爭同意書內容所載，上訴人於簽約當時亦僅是系爭供
    通行土地（即○○寶段00之00、00之00，均為農地）共有人之
    一，有系爭000、000地號土地之土地登記第三類謄本在卷可
    稽（見原審卷一第32至40頁），衡情系爭同意書若有涉及買
    賣之意，兩造必會央請其他共有人一同簽訂系爭同意書，以
    防免日後產生爭議。況於簽訂時兩造之真意為何？亦僅簽約
    之兩造知之，參酌以上訴人起訴時於民事起訴狀明確記載：
    「---稽諸被告熊○○代被告洪淑惠與原告於91年11月21日簽
    訂道路通行權之基礎，係因簽約當時《被告所有之土地》無適
    宜聯外道路，故而探求原告提供《系爭土地》作為伊通行使用
    之真意」等語（見原審卷一第7頁）；而被上訴人於民事答
    辯狀亦記載：「綜上，無論就系爭同意書之文義、簽訂過程
    及約定補償金額以觀，足徵兩造簽訂系爭同意書係為東寶三
    段000、000地號土地之永久通行權而為約定---」等詞（見
    原審卷一第65頁），顯見兩造於系爭同意書簽約時之真意實
    無涉及買賣之意。綜上，足認系爭同意書應為道路通行權契
    約，而非屬買賣契約甚明。
　㊁系爭同意書所為通行權之約定，應係屬意定（約定）通行權
    契約：
　　按鄰地所有人間所訂之約定通行權契約，僅於當事人間發生
    債之效力。其債權債務之主體，以締結契約之當事人為準，
    應由各該當事人行使契約上之權利或負擔其義務（最高法院
    87年度台上字第1964號判決意旨參照）。本件兩造就系爭同
    意書雖分別主張法定通行權契約（上訴人之主張，見本院卷
    第40至42頁）與意定（約定）通行權契約（洪淑惠之抗辯，
    見本院卷第107頁），惟依系爭同意書之內容所載，立同意
    書人甲方林永鈴僅是系爭供通行土地（即○○寶段00之00、00
    之00，均為農地）共有人之一，故系爭同意書簽立時系爭供
    通行土地確另有其他共有人，而該其他共有人究有無同意
　　或授權上訴人出面簽立系爭同意書實屬不明，參酌以系爭同
    意書第四條記載「本通行權（因上述貳筆土地是共有）由甲
    方林永鈴出面具名簽約收訂，爾後該通行權佔用地有他人主
    張權利或其他涉及本通行權之其他法律行為後果，概由甲方
    負其全責。」，顯見系爭同意書僅在上訴人與被上訴人間發
    生效力，即系爭同意書之效力不及於其他共有人，其他人（
    包括共有人）若對系爭供通行土地主張權利；或有其他涉及
    本通行權之其他法律行為後果，概由上訴人一人負其全責，
    揆之上開見解，系爭同意書應係為意定（約定）通行權，即
    僅在上訴人（土地共有人之一）與被上訴人間發生債之效力
    ，而非屬法定通行權。
　㊂系爭000地號土地現乃屬袋地，無情事變更之情形：　
　按契約成立後，情事變更，非當時所得預料，而依其原有效
    果顯失公平者，當事人得聲請法院增、減其給付或變更其他
    原有之效果。民法第227條之2第1項定有明文。又民法第227
    條之2第1項規定，須對於契約成立或法律關係發生後，為法
    律效果發生原因之法律要件之基礎或環境，於法律效力終了
    前，因不可歸責於當事人之事由，而發生非當初所得預料之
    變動，如仍貫徹原定之法律效力，顯失公平者，法院始得依
    該項情事變更原則加以公平裁量，以合理分配契約當事人間
    之風險及不可預見之損失，進而為增減給付或變更其他原有
    之效果，以調整當事人間之法律關係。查，洪淑惠所有系爭
    000地號土地因系爭同意書，而取得通行系爭000、000地號
    土地系爭供通行土地之通行權，嗣洪淑惠配偶熊○○以買賣
    原因取得系爭000地號土地所有權，惟系爭000地號土地與熊
    ○○所有之系爭000地號土地之所有權人並不相同，尚不能因
    洪淑惠與熊○○二人係夫妻關係，即逕認洪淑惠亦為系爭000
    地號土地之所有權人或共有人，從而洪淑惠所有之系爭000
    地號土地由現況觀察及依土地登記公示資料觀之，則仍係屬
    袋地，並不僅因洪淑惠之配偶取得系爭000地號土地所有權
    ，而使系爭000地號土地成為非袋地，故本件並無上訴人所
    指系爭000地號土地已非袋地，而有情事變更之情形可言。
  又洪淑惠所有系爭000地號土地上因為經營東喜堂、熊品牛排
    餐廳，人車除可藉由於系爭000、000地號土地上所舖設之道
    路通行至系爭000地號土地；另系爭000地號土地上劃有停車
    格，於東寶巷入口處設置紅色柵欄，於開啟時，可由系爭00
    0地號土地通往至系爭000地號土地乙節，有現場勘驗筆錄及
    照片可稽，已如上述。系爭000地號土地原得基於與上訴人
    所簽立之系爭同意書，自系爭000、000地號土地通行至系爭
    000地號土地，原無再另覓通行道路之必要，顯然，系爭000
    地號土地嗣後因基於營業等商業使用之需要，而與鄰地系爭
    000地號所有人熊○○，合意使用系爭000地號土地供做系爭餐
    廳停車場及通路使用，此依社會交易及商業利益狀況，並非
    難以預見，且洪淑惠與熊○○間上開合意如經終止，系爭000
    地號土地所有權人亦無法任意通行、使用系爭000地號土地
    ，此時，系爭000地號土地仍有依系爭同意書通行系爭000、
    000地號土地之必要。因此，上訴人主張熊○○於系爭000地號
    土地舖設道路，而使系爭000地號土地得以對外通行，固屬
    事實，然尚難認係契約成立當時所不能預料，與民法第272
    條之2第1項情事變更之情形，尚屬有間。
  再者，系爭同意書既屬上訴人與被上訴人所簽訂之意定（約
    定）通行權亦已如上述，則兩造自均須受系爭同意書之拘束
    ，且依據系爭同意書第二條約定：本通行權乙方同意補償
    甲方之損失250萬元。第三條約定：甲方同意本通行權供○○
    寶段00-00地號永久使用（若日後該地號所有權人因故移轉
    亦同，甲方不得再次以任何理由索取補償或代價（見原審
    卷一第25至26頁）。而參諸系爭同意書簽立之91年間，000
    、000地號土地之公告現值為3,000元、公告地價為670元，
    供通行使用面積約242.59平方公尺，則約定補償之250萬元
    ，遠逾一般通行之償金，堪認兩造於簽約時主觀上均認知該
    250萬元係永久通行使用之代價。從而洪淑惠因信賴得永久
    （或長期）通行系爭000、000地號土地，方願出此高價補償
    上訴人，縱系爭000土地地號上系爭餐廳為營業之需要，由
    熊○○另行購買系爭000地號土地，並同意系爭000地號使用系
    爭000地號土地作停車場甚至通路使用，就上訴人而言亦無
    顯失公平之情形。
  ㈤綜上，本件並無上訴人所主張系爭000地號土地於101年7月30
    日熊○○購入系爭000地號土地，並提供系爭000地號土地使系
    爭000地號土地得對外聯絡，而有情事變更，及如繼續通行
    系爭000、000地號土地對上訴人有顯失公平之情形，上訴人
    主張依據民法第227條之2之規定，系爭同意書因此失效云云
    ，應屬無據。是本件洪淑惠所有系爭000地號土地依系爭同
    意書，對於系爭000、000地號土地仍有意定（約定）通行權
    存在，亦非無權占有。上訴人先位聲明請求確認通行權不存
    在，及請求被上訴人應將系爭供通行土地上之道路、水泥、
    造景及雜物拆除並返還土地予上訴人及其他共有人，實無可
    採。又系爭000地號土地現乃屬袋地，並無上訴人所指情事
    變更之情形，且依兩造間所簽系爭同意書所為之意定（約定
    ）通行權約定，被上訴人通行系爭000、000地號土地上之系
    爭供通行土地，依上開說明，上訴人自應受契約之拘束，再
    參酌以被上訴人支付予上訴人之250萬元補償金，上開意定
    通行權對上訴人而言亦無顯失公平及有失誠信之處，則上訴
    人主張依民法第227條之2規定之情事變更原則，於本院追加
    備位聲明主張終止系爭同意書，並請求被上訴人應將系爭供
    通行土地上之道路、水泥、造景及雜物拆除並返還土地予上
    訴人及其他共有人，亦無理由。
五、綜上所述，本件上訴人認被上訴人所有之系爭000地號土地
    已非屬袋地，先位聲明主張依民事訴訟法第247條、民法第2
    27條之2、第767條、第821條、828條第2項之規定，請求：⒈
    確認被上訴人就如附圖所示000地號土地編號A（63.8平方公
    尺）、000地號土地編號A（178.79平方公尺）土地之通行權
    不存在。⒉被上訴人應將如附圖所示000地號土地編號A（63.
    8平方公尺）、000地號土地編號A（178.79平方公尺）土地
    上之道路水泥造景及雜物等地上物拆除並將土地返還予上訴
    人及其他全體共有人，均為無理由，不應准許。原審法院因
    而為上訴人敗訴之判決，並駁回其假執行之聲請，即無不合
    ，上訴論旨指摘原判決不當，聲明求為廢棄改判，非有理由
    ，應駁回其上訴。另上訴人於本院追加備位聲明主張依民法
    第227條之2、第767條、第821條、828條第2項之規定為請求
    權基礎，終止兩造所簽之系爭同意書；及被上訴人應將如附
    圖所示000地號土地編號A（63.8平方公尺）、000地號土地
    編號A（178.79平方公尺）土地上之道路水泥造景及雜物等
    地上物拆除並將土地返還予上訴人及其他全體共有人部分，
    亦為無理由，併予駁回，追加之訴既經駁回，其所為假執行
    之聲請亦失所附麗，應併予駁回。
六、本件事證已臻明確，兩造其餘之攻擊或防禦方法及所用之證
    據，經本院斟酌後，認為均不足以影響本判決之結果，爰不
    逐一論列，附此敘明。
七、據上論結，本件上訴及追加之訴均為無理由，依民事訴訟法
    第449條第1項、第78條，判決如主文。
中　　華　　民　　國　　110 　年　　8 　　月　　11　　日
                  民事第三庭    審判長法  官  黃玉清
                                      法  官  葛永輝
                                      法  官  許旭聖
正本係照原本作成。　　　　　　　　　　　　　　
上訴人得上訴，被上訴人不得上訴。
如不服本判決，應於收受送達後20日內向本院提出上訴書狀，
其未表明上訴理由者，應於提出上訴後20日內向本院補提理由
書狀（均須按他造當事人之人數附繕本）。
上訴時應提出委任律師或具有律師資格之人之委任狀；委任有律
師資格者，另應附具律師資格證書及釋明委任人與受任人有民事
訴訟法第466條之1第1項但書或第2項所定關係之釋明文書影本。
如委任律師提起上訴，發回更審後為訴之變更(追加、擴張)部分
應一併繳納上訴裁判費。
                                      書記官  陳麗玉
　　　　　　　　　　　　　　　　　　　　　　　　　　　
中　　華　　民　　國　　110 　年　　8 　　月　　11　　日